臺灣新竹地方法院民事裁定
110年度消債清字第54號
聲  請  人  
即債務人    劉玉方  


代  理  人  鄭諭麗律師（法扶律師）
上列聲請人依消費者債務清理條例聲請清算事件，本院裁定如下
：
    主  文
債務人劉玉方自中華民國一百一十一年五月三十日十七時起開始
清算程序。
命司法事務官進行本件清算程序。
    理  由
一、按債務人不能清償債務或有不能清償之虞者，得依消費者債
    務清理條例（下稱消債條例）所定更生或清算程序，清理其
    債務；債務人對於金融機構負債務者，在聲請更生或清算前
    ，應向最大債權金融機構請求協商債務清償方案，或向其住
    、居所地之法院或鄉、鎮、市、區調解委員會聲請債務清理
    之調解，消債條例第3條、第151條第1項分別定有明文。此
    係採前置協商主義，是債務人於協商程序中，自應本於個人
    實際財產及收支狀況，依最大誠信原則，商討解決方案。如
    終究不能成立協商，於聲請更生或清算時，法院審酌上開條
    文所謂「不能清償或有不能清償之虞」，允宜綜衡債務人全
    部收支、信用及財產狀況，評估是否因負擔債務，而不能維
    持人性尊嚴之最基本生活條件，所陳報之各項支出，是否確
    屬必要性之支出，如曾有協商方案，其條件是否已無法兼顧
    個人生活之基本需求等情，為其判斷之準據。又法院開始清
    算程序之裁定，應載明其年、月、日、時，並即時發生效力
    。法院開始更生或清算程序後，得命司法事務官進行更生或
    清算程序，必要時得選任律師、會計師或其他適當之自然人
    或法人1人為監督人或管理人，復為同條例第83條第1項、第
    16條所明定。
二、聲請意旨略以：聲請人前有不能清償債務之情事，而積欠無
    擔保無優先債務總額新臺幣（下同）8,263,807元。聲請人
    前向本院聲請債務前置調解，惟最大債權銀行即國泰世華商
    業銀行股份有限公司（下稱國泰世華銀行）於調解期日前具
    狀表示雙方未能達成共識（見調解卷第169頁），聲請人亦
    陳報無能力清償債務，並於110年12月2日具狀聲請轉清算程
    序。為此，爰依消債條例請求裁定准許清算等語。
三、經查：
㈠、聲請人為一般消費者，其主張積欠無優先權債務總額8,263,8
    07元，於提出本件清算之聲請前，曾向本院聲請債務前置調
    解，惟雙方未能達成共識，以致前置調解未能成立乙情，此
    有國泰世華銀行110年12月1日陳報狀、聲請人110年12月2日
    陳報狀附於本院110年度司消債調字第211號案卷可稽（見調
    解卷第169、181頁），業經本院依職權調閱上開案卷查核屬
    實，堪認聲請人已依消債條例之規定聲請前置調解而未能成
    立。另依債權人於本案及調解時陳報之債權額，聲請人目前
    積欠之債務數額合計約8,188,575元（未計入原積欠胞姊劉
    月惠之債務，詳後述），此有債權人提出之陳報狀附於調解
    卷及本案卷內可參（見調解卷第99、143-145頁、本院卷第1
    09、117、127、139、149、165、177、183、193、197頁）
    。是以，聲請人據以聲請清算，本院自應綜合聲請人目前全
    部收支及財產狀況，評估是否已不能維持符合人性尊嚴之最
    基本生活條件，而有「不能清償或不能清償之虞」等情。
㈡、關於聲請人之財產收入及支出部分：
　⒈聲請人原與母親劉張桂香、兄弟姊妹劉興烜、劉興倐、劉月
    惠共同繼承父親劉家男位於新竹縣○○市○○○段000000地號土
    地及其上門牌號碼新竹縣○○市○○街00號之建物，權利範圍均
    為全部（下合稱系爭房地）及其他多筆不動產、二筆存款之
    財產，應繼分各五分之一，嗣包括本件聲請人之繼承人間曾
    共同協議分割，其中系爭房地由聲請人母親劉張桂香、兄弟
    姊妹劉興烜、劉興倐、劉月惠依序分割取得應有部分五分之
    一、五分之一、五分之一、五分之二，即其中聲請人原享有
    之應繼分五分之一權利，歸由聲請人胞姐取得，用以清償聲
    請人積欠劉月惠之全部債務，其餘之不動產，已經協議分割
    歸聲請人母親劉張桂香一人取得，並均辦妥分割登記，雖經
    債權人元大國際資產管理股份有限公司，依民法第244條之
    規定，對本件聲請人與劉張桂香、劉興烜、劉興倐、劉月惠
    上開之繼承協議分割及其登記等，提起塗銷分割繼承登記訴
    訟，業經本院以110年度竹北簡字第427號判決駁回確定，另
    劉月惠亦到庭陳述：系爭房地目前價值應該有1千多萬。聲
    請人欠伊大概310幾萬元，聲請人系爭房地1/5應有部分給伊
    來抵債，把欠伊的債務都抵掉。伊希望聲請人拿出現金還我
    ，系爭房地1/5應有部分，伊可以還給聲請人。伊確實跟聲
    請人約定以系爭房地1/5應有部分，折抵聲請人積欠伊的債
    務等語，此有本院訊問筆錄、新竹縣政府竹北地政事務所11
    0年6月10日函暨分割繼承土地登記申請書全卷、上開民事判
    決影本在卷（見本院卷第235-237、239-284頁、303-324頁
    ），並經本院調閱110年度竹北簡字第427號卷宗核閱無訛，
    是包括系爭房地等上開之不動產，不應列為聲請人之財產。
    另上開判決理由亦指明「被繼承人劉家男尚有定期存款80萬
    元，均尚未銷戶等情，有臺灣中小企業銀行竹北分行111年1
    月6日110竹北密字第110HW05364號函暨所附存款交易明細資
    料可證，而上開80萬元存款應於被繼承人劉家男死亡時起，
    由全體繼承人即被告等人繼承，且因未據被告等人協議分割
    ，故仍由全體繼承人維持公同共有」等語，此亦有上開臺灣
    中小企業銀行竹北分行函及上開判決影本附於本案卷內可參
    （見本院卷第305至315頁、第321-322頁），是以聲請人至
    少就劉家男所遺上開該筆定存80萬元遺產部分，應尚有應繼
    分。此外，聲請人名下有郵局存款97元、富邦人壽保單價值
    12,503元（基準日110年12月22日）、車牌號碼00-0000、00
    0-000之汽車及機車，其中車牌號碼00-0000之汽車，經聲請
    人陳報於100年間由環保局拖走報廢，僅車牌未註銷，堪認
    現未有此資產，此有本院依職權調查聲請人之法務部高額壽
    險資訊連結作業、稅務電子閘門財產所得調件明細表、聲請
    人提出之財產及收入狀況說明書、機車行照影本、郵局存摺
    明細影本、富邦人壽保單價值金明細等件在卷為憑（見調解
    卷第17、51、53頁、本院卷13-26、103頁），是聲請人名下
    尚有可充清算財團分配之財產，先予敘明。
　⒉聲請人陳報伊患有二尖瓣逆流、高血壓等疾病，易呼吸困難
    ，難以尋獲正常工作，前於108年8月至109年3月在麵攤打工
    ，平均月收入約1萬元，然該麵攤受疫情影響結束營業，自1
    09年4月起從事資源回收，平均每月收入約4,000元，沒有領
    取社會補助，有聲請人110年12月28日陳報狀、診斷證明書
    、收入切結書、本院訊問筆錄等件在卷可稽（見調解卷第47
    頁、本院卷第39、105、233頁）。惟查，因聲請人為民國00
    年生，目前年齡為49歲，並非老邁體弱之年紀，雖罹有前述
    心臟及高血壓之疾病，但仍有一定之工作能力，此從聲請人
    前有在他人麵攤工作之情即明，是聲請人縱使後來因再跌倒
    受傷而無法久站，「暫時」無法從事全日全職之工作，亦應
    有機會可尋得而從事部分工時之受雇工作，而非只能從事資
    源回收工作一途。又我國自民國111年元旦起，國內基本工
    資月薪為25250元，最低時薪為168元，此有行政院勞動部在
    電腦網站上之公告資料可憑， 是以本院審酌上情，認以聲
    請人之年齡、身體狀況及先前所從事工作及收入情形觀之，
    認聲請人之工作所得，應以約每月15,000元為準，作為計算
    債務人目前償債能力之依據；另聲請人於本院訊問時陳述：
    伊現在沒有健保，每月醫療費約2,000元，飯錢約7、8,000
    元，交通費約1、2,000元、手機電話費599元，每月必要支
    出總額約12,599元等語，此有本院訊問筆錄在卷為佐（見本
    院卷第234頁）。經查，就聲請人所主張之生活支出，未逾
    衛生福利部公告臺灣省111年每月最低生活費之1.2倍（111
    年每月生活所必需〈必要生活費用〉數額一覽表，見本院卷第
    325頁），則聲請人每月生活必要支出為12,599元，洵堪認
    定。
㈢、從而，聲請人主張無法負擔債務等語，以聲請人每月收入約
    暫應以15,000元計，扣除每月必要生活支出12,599元後，雖
    餘約2,401元，惟聲請人所積欠之無優先權債務總額約8,188
    ,575元，已如前述，其之利息或違約金仍持續增加中，聲請
    人顯無能力負擔還款，自有不能清償債務之情事存在。本院
    審酌聲請人患有二尖瓣逆流之心臟病等疾病，及其積欠之債
    務數額、收入、財產、生活費用支出等狀況，堪認聲請人之
    經濟狀況已有不能清償債務之情事。從而，聲請人處於不能
    清償之客觀經濟狀態，而有藉助清算制度調整其與債權人間
    之權利義務關係而重建其經濟生活之必要。
四、綜上所述，本件聲請人為一般消費者，依其收入及財產狀況
    ，確有不能清償債務之情事，且未經法院裁定開始更生程序
    或許可和解或宣告破產，本院審酌聲請人名下有郵局存款97
    元、富邦人壽保單價值12,503元、車牌號碼000-000之機車
    ，及被繼承人劉家男定期存款80萬元等之遺產（公同共有、
    尚未協議分割），業如前述，可充清算財團，應有清算實益
    。此外，聲請人復查無消債條例第6條第3項、第8條或第82
    條第2項所定應駁回清算聲請之事由存在，則聲請人聲請清
    算，核屬有據，自應准許，並依首揭規定命司法事務官進行
    本件清算程序。
五、爰裁定如主文。 　　　
中    華    民    國   111    年    5     月   30     日
                        民事第二庭    法  官  鄭政宗
以上正本係照原本作成。
本件不得抗告。
中    華    民    國   111    年    5     月   30     日
                                      書記官　黃志微